【裁判字號】    98,交易,664
【裁判日期】    990129
【裁判案由】    過失致死
【裁判全文】
臺灣臺中地方法院刑事判決             98年度交易字第664號
公  訴  人  臺灣臺中地方法院檢察署檢察官
被      告  丁○○
選任辯護人  陳沆河律師
被      告  乙○○
選任辯護人  黃秀蘭律師
上列被告等因過失致死案件，經檢察官提起公訴（98年度偵字第
75 3、18482號），本院判決如下：
    主    文
丁○○因過失致人於死，處有期徒刑伍月，如易科罰金，以新臺
幣壹仟元折算壹日。
乙○○無罪。
    犯罪事實
一、丁○○於民國九十七年十二月十五日下午，騎乘車牌號碼
    160─DSC號機車，沿臺中縣烏日鄉○○路○段由烏日往霧峰
    方向行駛，於同日下午二時五十分許，行經該路三五五號前
    對面，欲左轉進入三六三巷以返回臺中縣烏日鄉○○路○段
    三六三巷二六號住處，其應注意機器腳踏車行駛之車道，應
    依標誌或標線之規定行駛，而依當時天候晴、日間自然光線
    、柏油路面乾燥、無缺陷、道路無障礙物、視距良好等情形
    ，又無不能注意之情事，竟疏未注意同向內側車道有陳輝慶
    駕駛之車牌號碼NS─4718號自用小客車行駛在後，仍貿然自
    外側車道變換車道駛入「禁行機車」之內側車道，而自內側
    車道近外車道線處斜切至內側車道中央分向線處減速伺機左
    轉，因對向內側車道有由乙○○駕駛車牌號碼6V─8451號自
    用小客貨車，沿同路內側車道由霧峰往烏日方向行駛，丁○○認該對向之自用小客貨車將使其無法及時左轉，故再沿該
    路禁行機車之內側車道由烏日往霧峰方向前行，欲改由左轉
    進入三七五巷返家。適陳輝慶駕駛之車牌號碼NS─4718號自
    用小客車緊接丁○○機車行駛之後，沿該路內側車道由烏日
    往霧峰方向行駛，亦疏未注意車前狀況，為閃避前方丁○○
    騎乘之機車，竟向左行駛橫越中央分向線，使對向內側車道
    駕駛車牌號碼6V─8451號自用小客貨車之乙○○閃避不及，
    二車發生碰撞，致陳輝慶因頭部外傷、顱內出血，經送醫急
    救後，於同日下午六時許不治死亡。
二、案經臺灣臺中地方法院檢察署檢察官據報相驗後自動檢舉及
    陳輝慶之父戊○○告訴偵查起訴。
    理    由
甲、證據能力部分：
  (一)查本件被告丁○○、乙○○所為不利於己之陳述，並無出於
    強暴、脅迫、利誘、詐欺、疲勞訊問、違法羈押或其他不正
    之方法，亦非違反法定障礙事由經過期間不得訊問或告知義
    務之規定而為，依刑事訴訟法第一百五十六條第一項、第一
    百五十八條之二規定，應認均有證據能力。
  (二)被告丁○○之辯護人否認證人即同案被告乙○○於警詢及偵
    查中所為陳述之證據能力，就被告丁○○部分，因證人乙○○於警詢之陳述，係屬審判外之陳述，與刑事訴訟法第一百
    五十九條之二、之三所規定之例外情形不符，亦無同法第一
    百五十九條之五所規定之例外情形，是依同法第一百五十九
    第一項規定，證人乙○○於警詢中所為之陳述，固無證據能
    力。而證人乙○○於九十七年十二月十六日、九十八年四月
    十四日、八月十三日偵查中所為之陳述，因未經檢察官命其
    具結，就被告丁○○部分，依證據絕對排除法則，當然無證
    據能力，而不得作為證據。惟乙○○於九十八年七月九日偵
    訊時所為之陳述，因係於檢察官面前所為，且由檢察官依法
    告知具結義務及偽證之處罰後，經具結後所為之證詞，此有
    證人結文及偵訊筆錄各一份在卷可參，因被告丁○○及其辯
    護人並未舉證證人乙○○於該次偵查中所言，有何顯不可信
    之情狀，客觀上亦無任何證據顯示檢察官偵訊時有何不法取
    供情事，則依刑事訴訟法第一百五十九條之一第二項規定，
    自應認證人乙○○於該次偵查中所為之陳述，就被告乙○○
    部分具有證據能力。至於證人乙○○於本院審判期日所為之
    陳述，因係基於直接審理所得之證據，而非傳聞證據，當然
    具有證據能力。
  (三)道路交通事故調查報告表(一)(二)、道路交通事故現場圖均係交
    通員警於事故發生後抵達現場，依其職權就現場狀況所為之
    紀錄及繪製，並無證據證明有何虛偽不實或明顯瑕疵等顯不
    可信之情況存在，依刑事訴訟法第一百五十九之四第一款規
    定，自有證據能力。
  (四)次按除顯有不可信之情況外，從事業務之人於業務上或通常
    業務過程所須製作之紀錄文書、證明文書得為證據，刑事訴
    訟法第一百五十九條之四第二款定有明文。經查，中山醫學
    大學附設醫院診斷證明書、急救證明書均為從事業務之人於
    業務上所須製作之紀錄文書，可信度甚高，復查無顯有不可
    信之情況，依前開刑事訴訟法第一百五十九條之四第二款之
    規定，自均得為證據。
  (五)卷附監視攝影機光碟及翻拍照片、現場照片均係以機械之方
    式所留存之影像，並非依憑人之記憶再加以轉述而得，並非
    供述證據，此外，復無證據證明有何偽造、變造或違法取得
    之情事，且均與本件過失致死事實具有關聯性，各該照片亦
    有證據能力。
  (六)再按法院或檢察官得囑託醫院、學校或其他相當之機關、團
    體為鑑定，或審查他人之鑑定，並準用刑事訴訟法第二百零
    二條至第二百零六條之一之規定；其須以言詞報告或說明時
    ，得命實施鑑定或審查之人為之；鑑定之經過及其結果，應
    命鑑定人以言詞或書面報告，同法第二百零六條第一項、第
    二百零六條第一項亦定有明文。卷附臺灣省臺中縣區車輛行
    車事故鑑定委員會九十八年四月一日中縣鑑字第0985500832
    號函附臺中縣區車輛行車事故鑑定委員會分析意見一份，係
    該委員會依檢察官囑託執行鑑定職務所出具之機關鑑定書面
    報告，依刑事訴訟法第一百五十九條第一項及同法第二百零
    八條第一項準用第二百零六條第一項之規定，為傳聞法則之
    例外，且上開證據係用以證明被告丁○○、乙○○被訴過失
    致死之事實有無之證據，自具有關連性，而得作為證據。
  (七)本判決其餘所引用之各該被告以外之人於審判外之言詞或書
    面陳述，固屬傳聞證據，惟當事人於就證據能力一節均未爭
    執，且迄至本案言詞辯論終結前，對於前揭具有傳聞證據性
    質之證據，既均已知其情，亦未聲明異議，本院審酌上開證
    據資料製作時之情況，尚無違法不當取證及證據證明力明顯
    過低之瑕疵，亦認為以之作為證據均屬適當，揆諸前開規定
    與說明，認前揭證據資料均有證據能力，故得採為證據。
乙、被告丁○○部分（有罪部分）：
一、訊據被告丁○○固坦承於九十七年十二月十五日下午，騎乘
    車牌號碼160─DSC號機車，沿臺中縣烏日鄉○○路○段由烏
    日往霧峰方向行駛，於同日下午二時五十分許，欲左轉進入
    三六三巷以返回臺中縣烏日鄉○○路○段三六三巷二六號住
    處，而駛入內側車道中央分向線處，因對向車道有自用小客
    貨車駛來而無法及時左轉，故再前行改由左轉進入三七五巷
    返家，嗣聽聞有撞擊聲之事實，惟否認有何過失致死之罪嫌
    ，辯稱：其原本騎在外側車道，快到三六三巷時打方向燈，
    看到後方來車距離還很遠，就行進間左轉慢慢切入內側車道
    ，車速約時速四、五十公里，同向車輛其沒有注意；原本是
    想從三六三巷進入，但對向內側車道來了一台小貨車，怕沒
    有辦法過，所以就往前騎一小段到三七五巷左轉，因上開二
    巷道都可以通到其住處；在三六三巷口的分向線其只有放慢
    速度，在接近三六三巷口是靠近黃色分向線當時時速約三、
    四十公里，因為對向有車，所以又靠近內側車道直行至三七
    五巷口左轉進入，在要轉到三七五巷口還沒有進入巷口時就
    聽到碰的一聲，其沒有回頭看就直接騎回去，回到家以後，
    將機車放好再跑出來看，看到很多人圍觀，是過了一週以後
    警察前來詢問；其並無過失云云。經查：
  (一)證人即被告乙○○於九十七年十二月十五日下午，駕駛車牌
    號碼6V─8451號自用小客貨車，沿臺中縣烏日鄉○○路○段
    ，由霧峰往烏日方向行駛，而於同日下午二時五十分許，因
    被害人陳輝慶駕駛之車牌號碼NS─4718號自用小客車自對向
    車道向左駛入其車道，二車碰撞發生道路交通事故，業據證
    人乙○○供證無訛，並有道路交通事故調查報告表(一)(二)、道
    路交通事故現場圖、現場照片十二幀在卷可憑，被害人陳輝
    慶因車禍受傷經送醫不治死亡等情，有中山醫學大學附設醫
    院診斷證明書一份、急救證明書一份附卷可稽，並經檢察官
    督同檢驗員相驗屬實，製有相驗筆錄、相驗屍體證明書、驗
    斷書在卷可憑，是證人即被告乙○○駕車與被害人陳輝慶發
    生道路交通事故，而被害人陳輝慶因此死亡一節，當無疑義
    。
  (二)被告丁○○雖自承其當時騎乘車牌號碼160─DSC號機車，沿
    臺中縣烏日鄉○○路○段由烏日往霧峰方向行經該處之事實
    ，惟否認該道路交通事故因其過失所致云云。惟證人即被告
    乙○○於九十八年七月九日偵查中結證稱：「當時我的車跟
    陳輝慶的車要會車時，在陳輝慶車輛的前面，有一臺機車要
    左轉，陳輝慶的車子就突然轉到我的車道來，我們就發生碰
    撞」、「因為機車是在內側車道要轉彎，看到我的車來，他
    就停下來，剛好陳輝慶的車子過來，突然間他就轉到我的車
    道，我們就撞上了」等語。復於本院審理中證稱：其有注意
    到對向車道有被告丁○○機車，是騎在內側車道；其不清楚
    被告丁○○有無打任何方向燈；與被告丁○○會車後，被害
    人的車就突然開到其車道，從會車後到被害人車子開到其車
    道發生碰撞時間只有一、二秒，馬上就撞到，時間很短；是
    過了被告丁○○後對向車子就開到其車道與其相撞；其開車
    是注意前面，只有看到對向快車道有機車，沒有注意路邊情
    形，所以相關位置無法舉出實際是在哪裡看到被告丁○○機
    車；因為其過了機車後被害人車子就偏過來撞到其車子，所
    以其想應該是閃避機車才會左偏，開到其車道上；在警局說
    因閃避機車係其個人判斷，其過了機車後對向車子就跑到其
    車道上來等語。固以證人乙○○證稱被害人陳輝慶係為閃避
    被告丁○○機車致駛入其車道碰撞一節，係其主觀判斷推測
    ，無足遽信，惟其明確證稱被告丁○○機車與其會車後，行
    駛在該機車後方即係被害人陳輝慶之車輛，且旋即向左駛入
    其車道，致其閃避不及碰撞等事實。而被告丁○○自承其騎
    乘機車在內側車道，亦陳稱證人乙○○之自用小客貨車係行
    駛於對向之內側車道等情，亦核與證人乙○○所述相符。
  (三)另證人己○○於偵查中證稱：其看到轎車撞到貨車左邊，撞
    時候他們號已經在其對面馬路路邊，其不知轎車在其前面；
    亦不知被告丁○○機車在該轎車前方，其看到肇事車輛（指
    被害人陳輝慶自用小客車）的車一直衝過去撞到貨車等語（
    見九十八年六月二十五日偵訊筆錄），復於本院審理中證稱
    ：九十七年十二月十五日下午二時五十分有開車經過烏日鄉
    ○○路由烏日鄉溪埧村往霧峰方向行駛，其有看到車禍，其
    前方車輛是什麼車子不清楚，好像旅行車（指被害人陳輝慶
    之車輛），往小貨車（指證人乙○○之車輛）左邊撞下去，
    其沒有看清楚，車禍在其行駛前面發生，但當時行進間，所
    以沒有看清楚；其看到的時候就是撞上去了，撞上的那一刻
    有看到；其有看到前方車子左偏，經過肇事路段前方車輛不
    多；旅行車（指被害人陳輝慶之車輛）好像往左偏，稍微彎
    一下，一下子就撞上了，旅行車（指被害人陳輝慶之車輛）
    速度很快，對面的車子（指證人乙○○之車輛）速度則不知
    道，也沒有看到那輛車；旅行車（指被害人陳輝慶之車輛）
    稍微彎一下不是迴轉，也不是要左轉，時間很久了，其不清
    楚，車禍過程該貨車（指證人乙○○之車輛）動作其完全不
    知道；其看到那輛車（指被害人陳輝慶之車輛）往左就撞上
    貨車（指證人乙○○之車輛）；其開的很慢，大約時速四十
    至五十公里；旅行車（指被害人陳輝慶之車輛）撞上時很快
    ，但車速其不知道，其看的時候很快云云。證人己○○就本
    件道路交通事故發生之過程雖證稱不清楚云云，惟就被害人
    陳輝慶之自用小客車（即所稱之旅行車）確突係左偏至對向
    車道與被告乙○○之自用小客貨車（即所稱之貨車）碰撞一
    節，至為明確。
  (四)又就本院勘驗調閱之路面監視攝影機畫面光碟內容，以0000
    00 00000a1. avi檔案，畫面為路面監視狀況，開始之畫面
    上方記載2008- DEC-15 14：48：37，畫面下方記載CAMERA0
    2係雙向車道，中間有雙黃線，每方向各有二車道，內側車
    道標誌為禁行機車；畫面上方14：48：54時右上方外側車道
    出現機車往左畫面下方行駛，14：50：07時出現腳踏車及後
    方有一機車，該機車行駛於外側車道，右上方內側車道出現
    綠色旅行車往畫面左下方方向行駛（與上開車輛均係同向）
    。至14：50：18時畫面切換為下方標誌CAMERA01，14 ：50
    ：04有一機車（由一人騎乘）沿內側車道行駛，由畫面右方
    往左方行駛，14：50：10，有一機車（由一人騎乘）由畫面
    右方往左方行駛，外側車道往內側車道行駛，且已越過白色
    虛線，14：50：11綠色旅行車自畫面右方沿內側車道行駛等
    情，業經本院勘驗屬實，而被告丁○○自承在CAMERA02 約
    14：50：07及CAMERA01約14：50：10之機車是其駕駛等語。
    且就以上開光碟內容翻拍之連續畫面觀之，CAMERA02畫面於
    下午二時五十分十秒即可見被告丁○○騎乘機車自外側車道
    沿車道線往內側車道行駛，且下午二時五十分十一秒已踰越
    車道線沿車道線內側車道側行駛，嗣機車後方內側車道出現
    綠色旅行車（即被害人陳輝慶之車輛），下午二時五十分十
    二秒時二車仍在畫面內，二車已甚接近（約不足二輛自用小
    客車之長度），二車之間並無其他車輛等情，此觀諸本院翻
    拍畫面（見本卷第九十六頁照片四幀）甚明。而上開CAMERA
    01、CAMERA02設置位置在溪南路二段三二五號前，CAMERA01
    拍攝霧峰方向，CAMERA02拍攝往烏日方向，且經警測量攝影
    機設置點距溪南路三四七巷為五十二公尺，該巷寬四．八公
    尺，該巷口至事故地點約十八點三公尺等情，有臺中縣警察
    局烏日分局九十八年十一月五日中縣烏交警字第0980029121
    號函附之現場圖、監視器位置及攝影方向照片四幀在卷可佐
    ，已距事故現場甚近，足見被告丁○○確係騎乘機車自外側
    車道往內側車道行駛，且被害人陳輝慶自用小客車係行駛於
    內側車道之被告丁○○機車後方，且已甚為接近，該二車之
    間並無其他車輛，應無疑義。而被告丁○○另辯稱後方來車
    距離其還很遠云云，顯與客觀事實不符。
  (五)被告丁○○自承欲左轉而行駛於內側車道等情，且與上開監
    視攝影機畫面相符，而現場內側車道標明「禁行機車」一節
    ，有現場照片二幀在卷可佐，且以上開連續翻拍畫面可知，
    被害人陳輝慶之自用小客車與被告丁○○之車距不斷縮減，
    至脫離上開監視攝影機CAMERA02攝影範圍時已僅約二輛自用
    小客車長度，已如前述，且證人己○○亦證稱：其車速大約
    時速四十至五十公里，旅行車撞上時很快等情，顯見被害人
    陳輝慶車速甚快，被告丁○○欲左轉而行駛於內側車道，原
    意從三六三巷進入，但對向車道來了一台小貨車（即被告乙○○之自用小客貨車），其怕沒有辦法過，所以就往前騎一
    小段到三七五巷左轉，在三六三巷口的分向線其只有放慢速
    度，沒有暫停下來，有減速，當時情形不太記得，在接近三
    六三巷口是靠近黃色分向線當時時速約三、四十公里，因為
    對向有車，所以又直行，是靠近內側車道直行，到三七五巷
    口左轉進入等情，以被害人陳輝慶之自用小客車距被告丁○○甚近，且被害人陳輝慶車速甚快，而被告丁○○為準備左
    轉三六三巷猶然減速，再因見對向有來車無法左轉復再前行
    ，在被告丁○○後方之被害人陳輝慶勢必剎車減速或閃避，
    以免撞及被告丁○○之機車。固以上攝影畫面觀之，同向外
    側車道並無其他車輛，衡情被害人陳輝慶如欲閃避告丁○○
    ，理應向右行駛於同向外側車道，而非向左逆向行駛於對向
    車道，惟在被害人陳輝慶車速甚快、距前車即被告丁○○之
    機車車距甚近、且前車猶為減速，且被告丁○○之機車猶原
    意在左轉，復因認對向有來車復再直行，則其行進動向為直
    行並減速欲左轉再為直行之情形下，後方之被害人陳輝慶見
    被告丁○○減速欲左轉復再直行，在車速甚快、距離甚近而
    閃避不當而踰越分向線駛入對向車道，尚非無此可能。
  (六)又被害人陳輝慶業已死亡，車上亦無其他人在場，無從知悉
    其左偏之用意，惟苟認被害人陳輝慶向左行駛如意在迴轉或
    左轉而向左行駛，然被告丁○○意欲在三六三巷左轉，已注
    意對向有被告乙○○來車，並忖度無法通過遂再前行至三七
    五巷左轉，已如前述，而被害人陳輝慶前方僅有被告丁○○
    機車，且距離甚近，而被告丁○○已能預估對向來車對其左
    轉行向之影響，如被害人陳輝慶如原意在迴轉或左轉，當可
    注意對向被告乙○○來車當無逕為左轉或迴轉，致與被告乙○○車輛碰撞之理。又被告丁○○之辯護人質疑被害人陳輝
    慶車輛機件故障並請求鑑定云云，然被害人陳輝慶駕駛車輛
    適經過該處，衡情當無突然故障之理，且被害人陳輝慶車輛
    係突然左轉並跨越分向線逆向，亦非如一般車輛故障可能情
    形諸如爆胎、熄火、暴衝等情，而且辯護人就該車係何處故
    障、應由何單位鑑定等情，均無所悉，僅泛稱故障云云，當
    屬懸揣臆測。
  (七)再者，本件道路交通事故經檢察官囑託臺灣省臺中縣區車輛
    行車事故鑑定結果，認本件車禍被告丁○○駕駛重形機車應
    有違反道路交通安全規則第九十九條：機器腳踏車行駛之車
    道，應依標誌或標線之規定行駛，第九十九條第一項第三款
    變換車道時，應讓直行車先行，並注意安全距離等規定，為
    肇事主因，該會委員認雖因重機車變換入自小客車前方，造
    成自小客車緊急向左閃避，但肇事地段道路較為寬敞，被害
    人陳輝慶駕駛自小客車應可預為注意同方向右前方重機車之
    動態，本件車禍被害人陳輝慶應有違反道路交通安全規則第
    九十四條第三項後段：汽車行駛時，駕駛人應注意車前狀況
    ，．．．．並隨時採取必要之安全措施之規定，為肇事次因
    。該會委員認為被告乙○○駕駛自用小貨車行經肇事地段與
    對向自小客車將要會車時，自小客車是突然向左跨越分向限
    制線斜偏入自小貨車前方，致自小貨車於防範不及之情況下
    ，自小貨車之車前直接撞上自小客車右側，本件車禍被告乙○○駕駛自小貨車應無肇事因素等情，有臺灣省臺中縣區車
    輛行車事故鑑定委員會九十八年四月一日中縣鑑字第098550
    0832號函附之臺灣省臺中縣區車輛行車鑑定委員會分析意見
    一份在卷可參，上開鑑定委員會意見以被告丁○○為肇事主
    因，被害人林輝慶為肇事次因，雖違規情形與本院認定不侔
    （詳後述），然亦認被告丁○○確為肇事主因。又臺灣省車
    輛行車鑑定委員會以：肇事後被害人陳輝慶死亡，其肇事過
    程不明，且監視器光碟未拍攝到肇事情形，故跡證不全，肇
    事實情不明，該會未便遽以覆議。惟依監視器光碟資料所呈
    現肇事前陳機車（指被告丁○○之機車）與陳小客車（指被
    害人陳輝慶之自用小客車），相對行駛動態（陳機車在向左
    偏行變換車道時，陳小客車尚在其後約二十公尺左右，不致
    於讓後行之陳小客車須採行緊急閃避措施）研析，以被害人
    陳輝慶駕駛自小客車，行經肇事地閃避過當致侵入來車道行
    駛，而發生肇事可能性較大云云，另稱肇事情不明，該會未
    便遽以覆議，僅研提分析意見供臺灣中地方法院檢察署參考
    云云，有臺灣省車輛行車鑑定委員會九十八年五月十二日覆
    議字第0986201695號函二份可參。該委員會雖未予覆議，惟
    其意見亦認被害人陳輝慶駕駛自小客車，行經肇事地閃避過
    當致侵入來車道行駛，而發生肇事等情。惟就有關前開監視
    畫面所示被告丁○○之機車與被害人陳輝慶之自用小客車前
    後車距縮減之事實置而未論，該臺灣省車輛行車鑑定委員會
    分析意見尚有未盡之處，未足遽採。
  (八)按道路交通安全規則第九十九條第一項規定：「機器腳踏車
    行駛之車道，應依標誌或標線之規定行駛；無標誌或標線者
    ，依下列規定行駛：一、在未劃分快慢車道之道路，應在最
    外側二車道行駛；單行道應在最左、右側車道行駛。二、在
    已劃分快慢車道之道路，雙向道路應在最外側快車道及慢車
    道行駛；單行道道路應在慢車道及與慢車道相鄰之快車道行
    駛。三、變換車道時，應讓直行車先行，並注意安全距離。
    四、由同向二車道進入一車道，應讓直行車道之車輛先行，
    無直行車道者，外車道之車輛應讓內車道之車輛先行。但在
    交通壅塞時，內、外側車道車輛應互為禮讓，逐車交互輪流
    行駛，並保持安全距離及間隔。五、除起駛、準備停車或臨
    時停車外，不得駛出路面邊線。六、不得在人行道行駛。」
    。又標線係以規定之線條、圖形、標字或其他導向裝置，劃
    設於路面或其他設施上，用以管制道路上車輛駕駛人與行人
    行止之交通管制設施，道路交通標誌標線號誌設置規則第三
    條第二款定有明文。本件道路交事故發生地在臺中縣烏日鄉
    ○○路○段三五五號前路段雙向之內側車道均有「禁行機車
    」之標線一節，有臺中縣警察局烏日分局九十八年十一月三
    十日中縣烏警第0980030511號函附之現場圖二份、現場照片
    二幀在卷可憑。上開臺灣省臺中縣區車輛行車事故鑑定結果
    ，認本件車禍被告丁○○駕駛重形機車應有違反道路交通安
    全規則第九十九條第一項第三款變換車道時，應讓直行車先
    行，並注意安全距離等規定，為肇事主因云云，公訴人亦認
    被告丁○○未依上開機器腳踏車變換車道時，應讓直行車先
    行，並注意安全距離之規定，認定被告丁○○有過失云云，
    惟上開道路交通安全規則第九十九條第一項第三款係在無標
    誌或標線之情形始有適用，本件既有明確之標線載明於內側
    車道「禁行機車」，當無上規則第九十九條第一項第三款之
    適用。是被告丁○○駕車自應注意上述道路交通安全情事，
    且依當時狀況，又無不能注意之情形，竟疏未注意竟行駛入
    標線明示禁行機車之內側車道意欲左轉，以致肇事，使被害
    人陳輝慶閃避不及左偏駛入對向車道與告乙○○之車碰撞，
    致被害人陳輝慶死亡，被告丁○○應有過失，且被告丁○○
    過失駕車肇事行為，與被害人陳輝慶之死亡結果間，具有相
    當因果關係，被告丁○○過失致死犯行堪以認定，應予依法
    論科。
二、核被告丁○○所為，係犯刑法第二百七十六條第一項過失致
    人於死罪。爰審酌被告駕駛機車自外側車道違規變換行駛於
    禁行機車之內側車側道意欲左轉復再前行，致被害人陳輝慶
    自後方閃避不及駛入對向車道與被告乙○○車輛碰撞，被害
    人陳輝慶傷重不治死亡，對被害人家屬所致之精神痛苦；再
    兼衡酌被害人就陳輝慶本件道路交通事故之發生亦與有過失
    ，且被告前無犯罪前科，素行良好，年紀甚輕，其犯罪後雖
    否認過失犯行，惟坦承大部分事實經過，及迄未與被害人家
    屬達成和解等一切情狀，量處如主文所示之刑，並諭知易科
    罰金之折算標準。
乙、被告乙○○部分（無罪部分）：
一、公訴意旨另以：被告乙○○於九十七年十二月十五日下午，
    駕駛車牌號碼6V─8451號自用小客貨車，沿臺中縣烏日鄉○○路○段，由霧峰往烏日方向行駛，而於同日下午二時五十
    分許，因被告丁○○途經該路段三五五號對面欲左轉時，被
    告乙○○途經該路段三五五號前同地點時，應注意車輛行駛
    時之車前狀況，隨時採取必要之安全措施，又行車時速不得
    超過五十公里，而依當時情形，無不能注意之情事，竟疏於
    注意，超速貿然駛來，因被告丁○○未能及時左轉，適被害
    人陳輝慶駕駛車牌號碼NS─4718號自用小客車行至於此，為
    閃避被告丁○○騎乘之上開機車，乃向左行駛。詎被告乙○○亦未及時隨時採取必要之安全措施，被害人陳輝慶、被告
    乙○○各別駕駛之上開車輛均因閃避不及而碰撞，致被害人
    陳輝慶因頭部外傷、顱內出血，經送醫急救後，仍於同日下
    午六時許不治死亡，因認被告乙○○涉犯刑法第二百七十六
    條第一項過失致死罪嫌云云。
二、按犯罪事實應依證據認定之，無證據不得認定犯罪事實；又
    檢察官就被告犯罪事實，應負舉證責任，並指出證明之方法
    ，刑事訴訟法第一百五十四條第一項、第一百六十一條第一
    項分別定有明文。復按認定犯罪事實所憑之證據，雖不以直
    接證據為限，間接證據亦包括在內；然而無論直接或間接證
    據，其為訴訟上之證明，須於通常一般之人均不致有所懷疑
    ，而得確信其為真實之程度者，始得據為有罪之認定；檢察
    官對於起訴之犯罪事實，應負提出證據及說服之實質舉證責
    任；倘檢察官所提出之證據，不足為被告有罪之積極證明，
    或其指出證明之方法，無從說服法院以形成被告有罪之心證
    ，基於無罪推定之原則，自應為被告無罪判決之諭知，此有
    最高法院七十六年臺上字第四九八六號判例、九十二年臺上
    字第一二八號判例意旨可參。
三、公訴人以被告乙○○涉犯過失致死罪嫌，無非以：被告丁○○因欲左轉而在自內外側車道變換車道至道路中心線時，既
    然業已評估同向行駛在後被害人車輛間之距離，亦應同時評
    估前方對向沒有來車或距離更遠，始為上述之變換車道行為
    ，則其竟無法按預期在變換車道至道路中心線時同時完成左
    轉，顯然係因為對向被告乙○○駕駛車輛有超速之情事所致
    ，且被害人陳輝慶車輛主要車損位置在車輛右側車身；被告
    乙○○車輛則在右側車頭位置，二車之車損情形相當嚴重，
    明顯係因高速行駛重力撞擊所致，而被害人陳輝慶係在前開
    路段三五五號前對面，因被告丁○○機車突然自內外側車道
    線間變換車道至道路中心處，為閃避被告丁○○機車即向左
    駛入對向車道，時被告丁○○仍沿道路中心線繼續向前行駛
    ，而於三六三巷與被告乙○○車輛會車，顯然被告乙○○車
    輛在尚未行至三六三巷前，即能目視被害人陳輝慶車輛已閃
    避至對向車道，被告乙○○自有充足之時間採取必要之安全
    措施，而竟因超速行駛而未及能及時防範。另本件經送臺灣
    省臺中縣區車輛行車事故鑑定委員會，該鑑定結果亦持相同
    意見。此外，並有道路交通事故調查報告表(一)(二)、道路交通
    事故現場圖、中山醫學大學附設醫院診斷證明書、急救證明
    書附卷可稽，另本件車禍被害人因此受傷死亡，亦經檢察官
    督同檢驗員相驗屬實，製有相驗筆錄、相驗屍體證明書、驗
    斷書在卷可憑云云。
四、訊據被告乙○○固坦承當日駕駛車牌號碼6V─8451號自用小
    客貨車，沿臺中縣烏日鄉○○路○段由霧峰往烏日方向行駛
    ，因被害人陳輝慶駕駛之車輛橫越中央分向線二車碰撞之事
    實，惟堅決否認何過失致死犯行，辯稱：當日下午其開貨車
    去麵包工廠載麵包，要去送貨，其從太明北路三─九號麵包
    工廠出發，行經方式是霧峰往烏日方向行走，從太明北路直
    接到溪南路右轉，行駛約二百公尺左右，與對向車道車子距
    離約二、三公尺時，突然被害人陳輝慶車子跨越雙黃線開到
    其車道上，當時其是走內側車道，被害人陳輝慶車子向左偏
    行到其車道上就直接撞到，時間只有一、二秒，其反應不及
    ；當時其車速約三、四十公里，在和被害人陳輝慶車輛發生
    碰撞前，有看到機車與被害人同向走內側車道準備要左轉，
    其是與機車會車後才與被害人陳輝慶車輛發生撞擊；其並無
    過失等語。經查：
  (一)被告乙○○於九十七年十二月十五日下午，駕駛車牌號碼6V
    ─8451號自用小客貨車，沿臺中縣烏日鄉○○路○段，由霧
    峰往烏日方向行駛，而於同日下午二時五十分許，因被害人
    陳輝慶駕駛之車牌號碼NS─4718號自用小客車自對向車道向
    左駛入其車道，二車碰撞，被害人陳輝慶送醫不治等情，為
    被告乙○○是認，並有道路交通事故調查報告表(一)(二)、道路
    交通事故現場圖、現場照片十二幀、中山醫學大學附設醫院
    診斷證明書一份、急救證明書一份附卷可稽，另本件車禍被
    害人因此受傷死亡，亦經檢察官督同檢驗員相驗屬實，製有
    相驗筆錄、相驗屍體證明書、驗斷書在卷可憑，是被告乙○○駕車與被害人陳輝慶發生交通故，而被害人陳輝慶因此死
    亡一節，當無疑義。
  (二)被告乙○○辯以當日其至去麵包工廠載麵包，要去送貨，從
    臺中縣烏日鄉○○○路三─九號麵包工廠出發，行經方式是
    霧峰往烏日方向行走等情，核與證人即冠泉麵包廠會計丙○○於本院審理中證述情節相符，證人丙○○復證稱該處有斜
    坡云云。且經警測量臺中縣烏日鄉○○○路三─九號至太明
    北路與溪南路二段口約一百四十四公尺，左轉溪南路二段至
    事故地點約一百九十五公尺，有臺中縣警察局烏日分局九十
    八年十一月三十日中縣烏警交字第0980030551號函附之現場
    圖可參，以被告乙○○駕駛自用小客貨車載貨能否自太明北
    路與溪南路二段口至事故現場之直線距離僅一百九十五公尺
    ，且被告乙○○駕駛二００三年一月出廠、排汽量九九三ｃ
    ｃ之福特六和牌自用小客貨車一節，有該車籍資料在卷可佐
    ，以此等排汽量甚小且載貨之自用小客貨車，於非長之距離
    下，究係如何之超速行駛，殊非無疑。
  (三)又公訴人雖稱被告乙○○超速肇事，係以被告丁○○因欲左
    轉而在自內外側車道變換車道至道路中心線時，既然業已評
    估同向行駛在後被害人車輛間之距離，亦應同時評估前方對
    向沒有來車或距離更遠，始為上述之變換車道行為，則其竟
    無法按預期在變換車道至道路中心線時同時完成左轉，顯然
    係因為對向被告乙○○駕駛車輛有超速之情事所致、被害人
    陳輝慶係在前開路段三五五號前對面，因被告丁○○機車突
    然自內外側車道線間變換車道至道路中心處，為閃避被告丁○○機車即向左駛入對向車道，時被告丁○○仍沿道路中心
    線繼續向前行駛，而於三六三巷與被告乙○○車輛會車，顯
    然被告乙○○車輛在尚未行至三六三巷前，即能目視被害人
    陳輝慶車輛已閃避至對向車道，被告乙○○自有充足之時間
    採取必要之安全措施，而竟因超速行駛而未及能及時防範云
    云，即係以被告乙○○與被告丁○○於三六三巷會車，而被
    害人陳輝慶於該路三五五號前早即已向左駛入對向車道，被
    告乙○○如非超速，當有餘裕閃避為論據。然被告乙○○辯
    稱其與被告丁○○會車後，被害人陳輝慶的車就突然開到其
    車道，從會車後到被害人車子開到車道發生碰撞時間只有一
    、二秒，馬上就撞到，時間很短等語；復稱當時其車速約三
    、四十公里等語。而本件事故位置為快車道，速限五十公里
    一節，有卷附道路交事故調查報告表一份在卷可憑，且經本
    院函查結果，以臺中縣日鄉○○路三五五、三五七號前事故
    地點距該路三六三巷口約十六公尺，三六三巷寬約五．三公
    尺，三六三巷口至三七五巷口約二十九公尺，三七五巷寬約
    三．六公尺等情，有臺中縣警察局烏日分局以九十八年十一
    月五日中縣烏警交字第0980029121號函附之現場圖一份在卷
    可佐。倘以被告乙○○依速限時速五十公里計算，則每秒行
    進距離為十三．八八公尺（50000公尺除以3600秒），即以
    被告乙○○所辯時速三十、四十公里計算，每秒行進距離為
    八．三三及十一．一一公尺，以事故地點即臺中縣烏日鄉○○路三五五、三五七號前距三六三巷口約十六公尺，被告倘
    依最高速限五十公里或其辯稱三十、四十公里，確僅需一、
    二秒餘即可到達，況在被害人陳輝慶自對向左駛踰越分向線
    駛入被告乙○○行駛之車道，二車動態對向行駛碰撞，時間
    勢必更短，是被告乙○○辯以其與丁○○會車後，被害人陳
    輝慶的車就突然開到其車道，從會車後到被害人車子開到車
    道發生碰撞時間只有一、二秒，馬上就撞到，時間很短等語
    ，當非虛妄。而證人即被告丁○○於本院審理中證稱：其在
    三六三巷缺口前一點點兩車交會，約三、五公尺；與自小貨
    車會車後，約八、九秒就聽到很大碰撞聲云云，顯與事實不
    侔。而被告乙○○行駛於有中央分向線之內側車道，對向車
    道突有越過分線向線碰撞，未能於一、二秒內迅速反應閃避
    ，當與常情無違，公訴人以上情認定被告乙○○超速云云，
    尚屬懸揣。
  (四)又公訴人以被害人陳輝慶車輛主要車損位置在車輛右側車身
    ；被告乙○○車輛則在右側車頭位置，二車之車損情形相當
    嚴重，明顯係因高速行駛重力撞擊所致云云，惟被害人陳輝
    慶車速甚快，已如前述，而被告乙○○駕駛二００三年一月
    出廠、排汽量九九三ｃｃ之福特六和牌自用小客貨車，被害
    人陳輝慶駕駛一九九三年九月出廠、排汽量一五九七ｃｃ之
    裕隆牌自用小客車等情，各有車籍資料在卷可佐，均係國產
    小型車輛，被害人陳輝慶之車齡更逾十年，對向互撞而車輛
    損害嚴重，自與常情無違，且就現場圖、現場照片觀之，被
    告乙○○之自用小客貨車車頭往其原本行進方向斜向右後之
    該路三五七號，車身轉向逾九十度，反觀被害人陳耀慶車輛
    車頭仍係其順其左側行向，顯見被告乙○○之車輛遭撞擊受
    力甚大而至轉向，殊無足以車輛損害嚴重與否遽認被告乙○○有無超速之情事。
  (五)再者，本件經檢察官囑託臺灣省臺中縣區車輛行車事故鑑定
    結果，認本件車禍被告丁○○駕駛重形機車應有違反道路交
    通安全規則第九十九條：機器腳踏車行駛之車道，應依標誌
    或標線之規定行駛，第九十九條第一項第三款變換車道時，
    應讓直行車先行，並注意安全距離等規定，為肇事主因，該
    會委員認雖因重機車變換入自小客車前方，造成自小客車緊
    急向左閃避，但肇事地段道路較為寬敞，被害人陳輝慶駕駛
    自小客車應可預為注意同方向右前方重機車之動態，本件車
    禍被害人陳輝慶應有違反道路交通安全規則第九十四條第三
    項後段：汽車行駛時，駕駛人應注意車前狀況，．．．．並
    隨時採取必要之安全措施之規定，為肇事次因。該會委員認
    為被告乙○○駕駛自用小貨車行經肇事地段與對向自小客車
    將要會車時，自小客車是突然向左跨越分向限制線斜偏入自
    小貨車前方，致自小貨車於防範不及之情況下，自小貨車之
    車前直接撞上自客客車右側，本件車禍被告乙○○駕駛自小
    貨車應無肇事因素等情，有臺灣省臺中縣區車輛行車事故鑑
    定委員會九十八年四月一日中縣鑑字第0985500832號函附之
    臺灣省臺中縣區車輛行車鑑定委員會分析意見一份在卷可參
    ，上開鑑定委員會意見以被告丁○○為肇事主因，被害人林
    輝慶為肇事次因，被告乙○○應無肇事因素，該委員會認顯
    有利於被告乙○○，其意見顯與公訴人所認定被告乙○○超
    速肇事一節不侔，公訴人稱臺灣省臺中縣區車輛行車事故鑑
    定委員會鑑定結果亦與其持相同見解云云，尚有誤會。又臺
    灣省車輛行車鑑定委員會以：肇事後被害人陳輝慶死亡，其
    肇事過程不明，且監視器光碟未拍攝到肇事情形，故跡證不
    全，肇事實情不明，該會未便遽以覆議。惟依監視器光碟資
    料所呈現肇事前陳機車（指被告丁○○之機車）與陳小客車
    （指被害人陳輝慶之自用小客車），相對行駛動態（陳機車
    在向左偏行變換車道時，陳小客車尚在其後約二十公尺左右
    ，不致於讓後行之陳小客車須採行緊急閃避措施）研析，以
    被害人陳輝慶駕駛自小客車，行經肇事地閃避過當致侵入來
    車道行駛，而發生肇事可能性較大云云，另稱肇事情不明，
    該會未便遽以覆議，僅研提分析意見供臺灣中地方法院檢察
    署參考云云，有臺灣省車輛行車鑑定委員會九十八年五月十
    二日覆議字第0986201695號函二份可參，就該會所謂之分析
    意見，雖未足採，已如前述，然亦完全未提有關被告乙○○
    就本件事故有何肇事因素，是有關上開鑑定內容，均無足為
    不利被告乙○○之認定。
  (六)被告乙○○駕車行駛於有中央分向線之內側車道，被害人陳
    輝慶駕車自對向踰越分向線侵入其車道，致二車碰撞，反應
    間甚短，顯難認被告乙○○得以預見被害人陳輝慶會侵入其
    車道而有採取適當預防措施之可能，其猝不及防未及煞車，
    尚無積極證據可證被告乙○○就本件交通事故之被害人陳耀
    慶死亡有何過失可言。
五、綜觀公訴人所提出之上開證據及卷內之證據，認為尚無法達
    到令通常一般之人均不致於有所懷疑，而得確信被告乙○○
    確有公訴人所指上開過失致死之犯行。此外，復查無其他積
    極之證據，足資證明被告乙○○確有上開行為，揆諸首揭法
    條及判例、判決意旨，應認不能證明被告乙○○犯罪，依法
    應為被告乙○○無罪之諭知。
據上論斷，應依刑事訴訟法第二百九十九條第一項前段、第三百
零一條第一項，刑法第二百七十六條第一項、第四十一條第一項
，刑法施行法第一條之一第一項、第二項前段，判決如主文。
本案經檢察官甲○○到庭執行職務。
中    華    民    國    99    年    1     月    29    日
                  刑事第七庭  審判長法  官  王邁揚
                                    法  官  黃賢婷
                                    法  官  陳  葳
以上正本證明與原本無異。
如不服本判決應於收受判決後10日內向本院提出上訴書狀，並應
敘述具體理由；其未敘述上訴理由者，應於上訴期間屆滿後20日
內向本院補提理由書（均須按他造當事人之人數附繕本）「切勿
逕送上級法院」。
                                    書記官  張雅如
中    華    民    國    99    年    1     月    29    日
附錄法條：
刑法第二百七十六條第一項：
因過失致人於死者，處二年以下有期徒刑、拘役或二千元以下罰
金。

司法院資訊處製作；財團法人民間司法改革基金會備份。
